臺灣高雄地方法院民事判決
111年度雄簡字第1292號
原      告  聯邦商業銀行股份有限公司


法定代理人  林鴻聯  
訴訟代理人  柯易賢  
被      告  侯正吉  
            侯美容  

            侯政賢  
            侯政雄  
上列當事人間請求撤銷遺產分割登記事件，本院於民國111年10
月12日言詞辯論終結，判決如下：
    主  文
原告之訴駁回。
訴訟費用由原告負擔。
    事  實
壹、程序方面：
一、被告侯美容未於言詞辯論期日到場，核無民事訴訟法第386
    條各款所列情形，爰依原告之聲請，由其一造辯論而為判決
    。
二、按訴狀送達後，原告不得將原訴變更或追加他訴，但請求之
    基礎事實同一、擴張或減縮應受判決事項之聲明、該訴訟標
    的對於數人必須合一確定時，追加其原非當事人之人為當事
    人者，不在此限，民事訴訟法第255 條第1 項但書第2 、3
    、5 款分別定有明文。本件原告於起訴時原聲明請求：㈠請
    求判令被告侯正吉、侯**就被繼承人侯李昌梅所遺如附表所
    示，所為之遺產分割協議債權行為及遺產分割登記物權行為
    應予撤銷。㈡被告侯**就如附表所示於民國110年4月14日，
    以分割繼承為登記原因之所有權移轉登記應予以塗銷，（本
    院卷第9頁）。嗣依同一事實，追加被告侯美容、侯政賢、
    侯政雄，而變更聲明為： ㈠被告就附表所示之遺產所為遺產
    分割協議債權行為及分割繼承登記之物權行為，均應予撤銷
    。㈡被告侯政賢應將附表所示不動產以分割繼承為登記原因
    所為之所有權移轉登記應予以塗銷。㈢訴訟費用由被告負擔
    。（本院卷第246頁），核其所為變更，均與首揭規定相符
    ，應予准許。
貳、實體方面：
一、原告主張：被告侯正吉積欠原告信用卡消費款新臺幣（下同
    ）48,814元之本金及利息未為清償。又附表所示之遺產原均
    為被告之母侯李昌梅所有，詎侯李昌梅於109年1月6日死亡
    後，被告侯正吉為脫免如附表所示之遺產遭原告追索，竟於
    110年3月22日與其餘繼承人即被告侯美容、侯政賢、侯政雄
    達成遺產分割協議，將附表之不動產（下稱系爭不動產）全
    部分歸被告侯政賢取得，並於110年4月14日辦畢分割繼承登
    記，前開行為等同被告侯正吉將其繼承之財產權利，無償移
    轉予被告侯政賢，顯已害及原告對被告侯正吉之債權。原告
    為保全債權，自得請求撤銷被告間所為附表所示遺產分割協
    議之債權行為及系爭不動產所有權移轉之物權行為，並請求
    被告侯正吉塗銷系爭不動產於110年4月14日所為之分割繼承
    登記。爰依民法第244 條第1、4 項規定，提起本件訴訟等
    語，並聲明：如上開變更後訴之聲明。
二、被告侯正吉、侯政賢、侯政雄則以：協議由侯政賢取得系爭
    不動產係感念母親在世時，都是與被告侯政賢同住，由侯政
    賢照顧並支出醫療費及看護費用，且系爭不動產之房貸也都
    由被告侯政賢以工作所得協助繳納等語，資為抗辯，並聲明
    ：原告之訴駁回。
三、被告侯美容經合法通知，未於言詞辯論期日到場，亦未提出
    書狀作何聲明或陳述。 　　　　
四、不爭執事項：
  ㈠被告侯正吉積欠原告信用卡消費款48,814 元之本息未清償。
　㈡侯李昌梅於109年1月6日死亡後，被告均為其繼承人，並於11
    0年3月22日達成遺產分割協議，將附表所示不動產全部分歸
    被告侯政賢取得，並於110年4月14日就附表所示不動產辦畢
    分割繼承登記。
五、本院之判斷：
    原告主張系爭不動產之分割協議及所有權移轉登記行為，為
    詐害原告債權之行為，應予撤銷等節，則為被告所否認，並
    以前詞置辯，是本院應審酌者厥為：⒈被告就系爭不動產之
    遺產分割協議及上述不動產所有權移轉登記行為，是否為無
    償行為？⒉原告請求撤銷系爭不動產之分割行為及不動產所
    有權移轉登記行為，並請求被告侯政賢撤銷系爭不動產之分
    割繼承登記，有無理由？茲分述如下：
　㈠被告就系爭不動產之遺產分割協議及所有權移轉登記行為，
    非無償行為：
　⒈按債務人所為之無償行為，有害及債權者，債權人得聲請法
    院撤銷之；債權人依第1 項之規定聲請法院撤銷時，得並聲
    請命受益人或轉得人回復原狀，但轉得人於轉得時不知有撤
    銷原因者，不在此限，民法第244條第1 項、第4 項定有明
    文。又民法第244 條第1 、2項所稱之無償或有償行為，係
    以債務人與第三人間之行為有無互為對價關係之給付為其區
    別標準；倘債務人將其不動產廉價讓與第三人，或以其價值
    對於受讓者清償債務，其他債權人亦僅於有同法條第2 項情
    形時，始得以訴請求撤銷，尚不能認其行為為無償，而逕指
    債務人之換價為同條第1 項之詐害行為，俾以保全法定撤銷
    權之行使，兼資防免妨害交易之安全；亦即民法第244 條規
    定撤銷權之規範意旨，係依債務人與第三人間法律行為是否
    互有對價，區別其行使之要件，俾使受益人及債權人之利益
    ，均得受保護（最高法院101 年度台上字第498 號、108 年
    度台上字第2330號判決意旨可參）。是以，原告得否訴請撤
    銷被告系爭不動產之遺產分割協議，及上述不動產之所有權
    移轉行為並塗銷分割繼承登記，應以被告等人間有無互為對
    價關係之給付，是否害及債權人之債權為斷。再衡諸一般社
    會常情，繼承人於分割遺產時，往往係考量被繼承人生前意
    願、繼承人對被繼承人之貢獻（如有無扶養之事實、生前的
    照顧、清償繼承人債務等）、家族成員間的情感與恩情（如
    協議由仍在世之父母親一方取得全數遺產，作為該仍在世父
    母親之照護或費用支出）、被繼承人生前已分配予各繼承人
    之財產（如贈與之歸扣）、是否承擔祭祀義務等諸多因素，
    而為遺產分割之協議，故上開各種因素應可認為屬於遺產分
    割協議之對價。
　⒉經查，系爭不動產經被告即侯李昌梅之繼承人協議分割，由
    被告侯政賢所單獨取得，有遺產分割協議書暨登記資料在卷
    可稽（本院卷第133-135頁）。而被告侯正吉、侯政賢、侯
    政雄抗辯訂立上開遺產分割協議時，係考量被告侯政賢長期
    負擔照顧侯李昌梅，且以其工作所得協助侯李昌梅繳納係爭
    不動產務，被告所為遺產分割協議及系爭不動產所有權移轉
    行為並非無償行為，而屬有償行為等語，業據被告侯正吉、
    侯政賢、侯政雄陳明在卷，且提出被告侯政賢勞保被保險人
    投保資料表在卷為證（本院卷第251頁）。參以本件並非僅
    被告侯正吉一人未繼承系爭房地，被告侯美容、侯政雄亦未
    繼承上述不動產，而除被告侯正吉以外之其餘繼承人均非原
    告之債務人，如其等為上開分割協議，係有意損害原告債權
    ，被告侯美容、侯政雄應無亦一併放棄繼承系爭不動產之理
    。從而，被告侯正吉、侯政賢、侯政雄辯稱本件遺產分割協
    議由其單獨取得，係考量被告侯政賢長期照顧侯李昌梅，及
    協助繳納系爭不動產之貸款等語，要屬可採。是以，本件侯
    李昌梅遺產之分割協議既係考量被告侯政賢對於侯李昌梅長
    期扶助照護之因素作成，揆諸前開說明，被告侯政賢取得系
    爭不動產即係基於對侯李昌梅家族之貢獻，而由各該繼承人
    即被告同意作為遺產分割協議之對價，從而，本件遺產分割
    協議及上述不動產所有權轉登記行為自非屬無償行為甚明。
  ⒊次按，參諸民法第244 條所定撤銷權之立法目的，乃在保全
    債務人原有之債權清償力，非在使債務人增加其清償力，故
    債權人自應以債務人個人之財產為其信賴之基礎，其對債務
    人之被繼承人之期待，難認有保護之必要。本件被告侯正吉
    因向銀行申請辦理信用卡使用，進而產生相關債務，經原告
    向本院申請發支付命令而自94年6月11日起算遲延利息，業
    經本院核發支付命令乙節，有本院109年度司促字第17291號
    支付命令可參，然被繼承人侯李昌梅於109年1月6日死亡，
    足認被告侯正吉與原告成立信用卡契約時，所評估者為被告
    侯正吉自身資力，並未就將來未必獲致之財產予以衡估，是
    依前揭說明，被告侯正吉就侯李昌梅遺產之繼承權利，應非
    民法第244 條擬為保護之債務人清償力範圍內，附此敘明。
　㈡本件遺產分割協議及系爭不動產所有權移轉登記行為既非無
    償行為，則原告依民法第244 條第1 、4 項規定，請求撤銷
    被告就附表之遺產分割協議債權行為及系爭不動產所有權移
    轉之物權行為，且被告侯政賢應塗銷系爭不動產之分割繼承
    登記，即無理由。
六、綜上所述，原告請求撤銷被告就被繼承人侯李昌梅所遺附表
    遺產，於110年3月22日所為之遺產分割協議債權行為及110
    年4月14日就系爭不動產之所有權移轉之物權行為；並請求
    被告莊詠翔應塗銷109年6月12日就系爭不動產之分割繼承登
    記，為無理由，應予駁回。
七、本件事證已臻明確，兩造其餘攻擊防禦方法及所提之證據，
    核與判決結果不生影響，爰不逐一論述，併此敘明。
八、訴訟費用負擔之依據：民事訴訟法第78條。
中　　華　　民　　國　　111 　年　　11　　月　　9 　　日
                    高雄簡易庭  法  官  鄧怡君  
附表
編號 性質 地號/ 建號/ 門牌號碼 建物坐落土地 權利範圍  1 土地 地號：高雄市○○區○○段○○段00地號  全部  2 土地 地號：高雄市○○區○○段○○段0000地號  全部  3 建物 建號：高雄市○○區○○段○○段000○號 門牌號碼：高雄市○○區○○○路000○00號 高雄市○○區○○段○○段00地號 全部 
以上正本係照原本作成。
如不服本判決，應於送達後20日內，向本院提出上訴狀並表明上
訴理由，如於本判決宣示後送達前提起上訴者，應於判決送達後
20日內補提上訴理由書（須附繕本）。
中　　華　　民　　國　　111 　年　　11　　月　　9 　　日
    　　　　　　　　　　　　書　記　官  吳語杰